【裁判字號】    89,自,34
【裁判日期】    900529
【裁判案由】    詐欺等
【裁判全文】
臺灣基隆地方法院刑事判決                            八十九年度自字第三四號
    自  訴  人  戊○○
    被      告  甲○○
                乙○○
右列被告因詐欺等案件，經自訴人提起自訴，本院判決如左：
    主  文
甲○○、乙○○均無罪。
    理  由
一、自訴意旨略以：自訴人戊○○於民國（下同）八十八年九月間，因自訴人之夫右
    手韌帶斷裂住院就醫，無法工作而需錢孔急，乃於九月十五日依電視廣告前往位
    於基隆市○○路八三之一號安泰汽車店內詢問小額貸款事宜，當時由被告甲○○
    、乙○○與自訴人接洽，雙方言明借款新台幣（下同）五十萬元，每月利息四萬
    元，以半年為期，並由自訴人將所有之台北縣瑞芳鎮○○○○路六六之八號三樓
    建物及基地設定八十萬元抵押權予其指定之人，並由自訴人在內容不詳之文件上
    簽名，被告於扣除第一個月利息四萬元及代書設定抵押之相關費用後，僅交付自
    訴人四十餘萬元，自訴人乃簽發二張面額共八十萬元之本票，並交付自訴人之身
    分證正本、印鑑章、印鑑證明、土地及建物所有權狀共六份供作辦理抵押權設定
    之用，惟抵押權設定登記完成，抵押權名義人登記為甲○○後，被告僅返還自訴
    人之身分證正本，其餘之所有權狀正本及印鑑章等物則藉詞作為抵押之用，拒不
    返還自訴人。孰料，八十八年十一月間，被告以自訴人未付利息為由，在未經自
    訴人同意下，於八十八年十二月二日以先前所持有之自訴人印鑑章及所有權狀正
    本，由甲○○、乙○○共同製作內容虛偽不實之買賣契約書，將自訴人所有之上
    開不動產移轉登記於甲○○名下，並於八十八年十二月二十八日完成移轉登記，
    同時因混同而塗銷先前所為之抵押權設定登記，因認被告二人共同涉犯刑法第三
    百四十四條重利罪嫌及同法第二百十六條、第二百十條行使偽造私文書罪嫌。
二、按犯罪事實應依證據認定之，無證據不得推定其犯罪事實，刑事訴訟法第一百五
    十四條定有明文；次按刑法第三百四十四條重利罪之構成要件有三：(一)須乘他人
    急迫、輕率或無經驗。(二)須貸以金錢或其他物品。(三)須取得與原本顯不相當之重
    利。此三項構成要件缺一不可，若行為人貸以他人金錢並取得與原本顯不相當之
    重利，然於貸款之際非乘他人急迫、輕率或無經驗而為之，核其所為猶與刑法重
    利罪之構成要件有間；再按所謂「偽造」，係指無制作權而擅自製造之行為，亦
    即本無其物或其物尚未完成，無制作權者冒用他人名義而製作或加工以完成之謂
    ，若制作權人親自於文書上簽名，縱其於簽名之際未完全明瞭文書內容之真意，
    亦非無制作權人冒用制作權人名義製作文書，核與刑法偽造文書罪之構成要件不
    符，合先敘明。
三、訊據被告甲○○、乙○○，均堅決否認有何重利或偽造文書犯行，被告甲○○辯
    稱：自訴人曾偕友人丁○○前後二次至安泰當舖借款，第一次約於八十八年七月
    間，自訴人表示欲借款投資股票，伊幫自訴人分析風險後未應允借款予自訴人，
    第二次於八十八年九月間，自訴人表示欲借款開牛肉麵店，此次伊認為風險不大
    又係正當生意，請自訴人回去考慮清楚後，再備妥相關擔保資料前來辦理借款手
    續，數日後，自訴人確定要借款，偕丁○○前來安泰當舖，伊當場向自訴人說明
    借款後必須按時給付利息，否則就出售自訴人所提供設定抵押擔保之不動產以清
    償本金及利息，經自訴人同意後，由自訴人在丙○○代書面前簽寫切結書，並於
    抵押權設定登記申請書及所有權移轉登記申請書上蓋章，伊於整個借款過程中已
    讓自訴人有充分的時間去考慮及評估風險，並未乘自訴人急迫、輕率或無經驗而
    借款取息，且切結書亦由自訴人親自簽名，並非伊所偽造者等語；被告乙○○辯
    稱：借款過程係由甲○○與自訴人接洽，伊並無決定借款之權力，借款後因甲○○被調往新竹市之安泰當舖工作，伊接手處理後續之催繳利息工作，因自訴人未
    按時繳息，伊又遍尋不著自訴人，僅能透過保證人丁○○轉告自訴人前來繳息，
    伊並請丁○○轉告自訴人若再不出面繳息，就要依當初之協議出售抵押房地代償
    ，因自訴人避不見面，伊只好將自訴人於借款之際即已簽妥之切結書、所有權移
    轉登記申請書等資料交予丙○○代書辦理所有權移轉登記於甲○○名下，嗣後再
    轉賣予第三人以清償本息，伊並未偽造任何文書等語。
四、經查：本件自訴人雖於自訴狀內指稱因其配偶右手韌帶斷裂住院就醫，無法工作
    而需錢孔急，乃至安泰汽車店內向被告借款云云，然自訴人於本院八十九年十月
    九日調查程序中則當庭陳稱：「（八十八年）九月十五日之前確實有去被告那裡
    ，我朋友想用我的房子去抵押借錢投資股票，被告叫我們回去考慮清楚，所以我
    們考慮結果沒有借，之後九月十五日我去跟被告借錢，借錢時我跟他說要開牛肉
    麵店。」等語，另證人丁○○亦於本院八十九年十一月二十日調查程序中到庭具
    結證稱：「我陪戊○○去借錢二次，二次都是戊○○要借的，第一次是裡面的人
    （指安泰當舖職員）說不借，怕我們利息付不出來，所以不借，第二次陪戊○○
    借錢的名義是說要開牛肉麵店‧‧‧」等語，核與被告甲○○辯稱自訴人曾偕友
    人丁○○前後二次至安泰當舖借款，第一次約於八十八年七月間，自訴人表示欲
    借款投資股票，伊幫自訴人分析風險後未應允借款予自訴人，第二次於八十八年
    九月間，自訴人表示欲借款開牛肉麵店，此次伊認為風險不大且係正當生意才肯
    借等情相符，衡諸自訴人向被告借款之際已年逾三十三歲，亦當庭自承其於本件
    借款前曾與友人合夥經營生意，嗣因合夥生意倒閉，伊才想借款自己開店等語（
    詳見本院九十年五月十日審判筆錄），且自訴人所有坐落於台北縣瑞芳鎮○○○○路六十六之八號三樓建物及土地於本次借款前，亦曾於八十八年五月間設定第
    一順位最高限額九十六萬元抵押權向台北縣瑞芳區漁會借款，有建物登記謄本一
    份及土地登記謄本五份在卷可稽，足見自訴人並非毫無社會經驗或借款經驗之人
    ，當能區辨借款利息之高低與其清償能力及經商風險，更何況自訴人於本件借款
    前，亦曾至安泰當舖向被告要求借款而遭被告拒絕，本次復以開牛肉麵店為由向
    被告借款，客觀上實難看出有何急迫之情事，亦難謂其為輕率之人，是被告辯稱
    其非乘自訴人急迫、輕率、無經驗而貸款取息一節，堪以採信，至於被告所取得
    超出法定最高利率部分之利息，乃被告與自訴人間之民事債務糾紛問題，應由自
    訴人另循民事訴訟途徑救濟。另被告辯稱切結書及所有權移轉登記申請書等文件
    係由自訴人親自簽名一節，亦經證人丙○○到庭具結證稱：「‧‧‧據我所知是
    （房地）所有權人跟安泰當舖借錢，所以設定抵押擔保，需要房屋土地的所有權
    狀、印鑑證明，我去安泰當舖拿資料時，戊○○及甲○○都在，要寫一份登記申
    請書，他們（指自訴人戊○○及被告甲○○）交給我印章，由我代蓋，我是拿他
    們戶籍謄本及身分證影本，辦理所有權移轉登記所需的買賣契約書是我去拿抵押
    權資料設定時，同一天蓋好的，買賣契約書是由我當場幫她蓋的，他們之前有約
    定好才蓋的‧‧‧」等語（詳見本院八十九年十月九日訊問筆錄），另自訴人亦
    當庭陳稱內容載有「立切結書人戊○○出售後附清冊不動產予買方甲○○，售價
    新台幣伍拾萬元，一次付清（銀行貸款由買方承接，過戶買方名義及交屋前利息
    由賣方負擔，過戶完成及交屋後利息由買方負擔）‧‧‧」之切結書確係由伊親
    自簽名無誤（詳見本院八十九年十月三十日、同年十一月二十日訊問筆錄），足
    見本件辦理所有權移轉登記所需之切結書、所有權移轉登記申請書等資料並非由
    被告甲○○或乙○○冒用自訴人名義所製作者，縱使自訴人於簽名或交付印鑑章
    予代書代蓋之際未充分明瞭文書內容之真意，亦係自訴人本身行事不夠謹慎之問
    題，非可謂因自訴人不明瞭文書內容即認係被告冒用自訴人名義偽造文書，被告
    之辯解足堪採信，至於被告出售房地清償本息後，餘款未返還自訴人一節，乃自
    訴人與被告間之民事債務不履行糾紛，應由自訴人另循民事訴訟途徑救濟。此外
    ，本件復無其他積極證據足證被告二人有何犯行，應依法為被告二人無罪判決之
    諭知。
據上論斷，應依刑事訴訟法第三百四十三條、第三百零一條第一項，判決如主文。
中      華      民      國     九十     年      五      月    二十九    日
                                    臺灣基隆地方法院刑事第三庭
                                          法  官    蔡  佳  玲
右正本證明與原本無異。
對於本件判決如有不服，應於收受送達後十日內，向本院提出上訴書狀，上訴於臺灣
高等法院，並按他造當事人之人數附具繕本。
                                          書記官     湯  惠  芳
中      華      民      國     九十     年      六      月      五      日


司法院資訊處製作；財團法人民間司法改革基金會備份。
